【裁判字號】    97,台上,947
【裁判日期】    970515
【裁判案由】    撤銷贈與等
【裁判全文】
最高法院民事判決              九十七年度台上字第九四七號
上  訴  人  甲○○○○○○○
訴訟代理人  呂理胡律師
            唐永洪律師
被 上訴 人  乙○○
                    9號
            丙○○
共      同
訴訟代理人  趙昌平律師
            蔡琇媛律師
上列當事人間請求撤銷贈與等事件，上訴人對於中華民國九十七
年一月九日台灣高等法院第二審判決（九十六年度上字第七二一
號），提起上訴，本院判決如下：
    主  文
原判決廢棄，發回台灣高等法院。
    理  由
本件上訴人主張：伊於民國六十二年三月二十一日與被上訴人乙
○○訂立不動產買賣契約書（下稱系爭契約），買受乙○○所有
坐落桃園縣大園鄉○○段湳子小段四七一、四七二地號（下稱四
七一號等二筆土地）內如第一審判決附圖所示Ｅ、Ｆ部分面積四
○坪之土地（下稱系爭土地），迄未辦理土地分割移轉登記。詎
乙○○於九十三年九月十四日竟將其僅有之四七一號等二筆土地
以贈與移轉登記為其孫即被上訴人丙○○所有（下稱系爭贈與）
，致不能對伊為給付。因乙○○已無其他財產，所為系爭贈與行
為，又有害於債權人，伊自得依民法第二百四十四條第一項規定
訴請撤銷之。並依民法第二百四十二條前段、第一百七十九條規
定，代位乙○○請求丙○○塗銷該贈與登記。且乙○○依約本應
將系爭土地所有權移轉登記與伊，因可歸責於其本人之事由已陷
於給付不能，即應依民法第二百二十六條第一項規定，賠償伊所
受系爭土地價額新台幣（下同）四百萬元之損害。爰以「先位聲
明」請求：(一)撤銷被上訴人間之系爭贈與行為。(二)丙○○應塗銷
系爭贈與登記，回復為乙○○所有。(三)乙○○應將系爭土地移轉
登記為上訴人所有。另以「備位聲明」求為命(一)被上訴人應給付
上訴人四百萬元，及自起訴狀繕本送達翌日起加付法定遲延利息
。(二)被上訴人間系爭贈與行為應予撤銷。(三)丙○○應塗銷系爭贈
與登記，回復為乙○○所有之判決。
被上訴人則以：系爭契約第四條約定上訴人應於六十二年十二月
三十一日前於系爭土地上興建房屋至一定高度，變更為「非耕地
」，乙○○始負分割、移轉系爭土地所有權之義務。嗣上訴人既
未依約履行上開義務，乙○○自無庸分割移轉系爭土地為上訴人
所有。縱系爭契約有效，上訴人之請求權亦已罹於十五年消滅時
效期間，乙○○即得拒絕給付。另乙○○現有資產總額超過系爭
土地現值，顯有充分資力為債權之擔保，上訴人請求撤銷系爭贈
與行為，尤屬無理等語置辯。
原審維持第一審所為上訴人敗訴之判決，駁回其上訴，係以：上
訴人與被上訴人乙○○訂立系爭契約，上訴人已付清全部價金，
惟乙○○尚未將系爭土地所有權移轉登記予上訴人，並於九十三
年間將四七一號等二筆土地贈與移轉登記為被上訴人丙○○所有
等情，為兩造不爭之事實。該契約第四條約定「申請不動產移轉
登記日期議定至六十二年十二月三十一日以前，上訴人將房屋建
築至可分割登記時，雙方會同辦理」等內容，乃以「上訴人於約
定日期興建房屋至可分割登記」之客觀上不確定事實之成就與否
，作為契約是否生效或失效之條件。且系爭土地所屬大園都市計
畫區，係於六十三年三月六日起始正式實施禁建，並無條件成就
之障礙事由。上訴人稱該約定日期係履行期限，嗣因禁建，無法
如期建屋云云，尚非可採。是以上訴人於六十二年三月二十一日
與乙○○訂立系爭契約後，既得對乙○○行使其分割移轉登記請
求權，縱自上訴人於六十二年十二月三十一日興建房屋至可分割
登記時始起算，計至七十七年十二月三十一日止，仍已罹於十五
年消滅時效期間。在此之前，雖因農業發展條例於六十二年九月
三日公布實施，禁止農地細分，致乙○○於簽約後之分割移轉給
付義務成為給付不能狀態，上訴人遂無法行使其請求權，迄八十
九年一月二十六日該條例修正刪除農地禁止細分之限制，上訴人
行使權利之障礙始歸於消滅，然上訴人於九十四年六月二十四日
委請律師向被上訴人請求分割及移轉登記時，已逾民法第一百三
十九條所規定之一個月時效不完成期間，被上訴人以上訴人之請
求權已罹於消滅時效為由，拒絕給付，自屬正當。則系爭契約因
條件成就而失其效力，上訴人之請求權又已罹於消滅時效，被上
訴人即得拒絕履行系爭契約義務，其相互間之系爭贈與行為，顯
難認有侵害上訴人債權之情事，上訴人先位請求撤銷該贈與行為
，併請求丙○○塗銷系爭贈與登記及乙○○移轉登記系爭土地，
均屬無理。上訴人已不能依系爭契約請求乙○○履行分割移轉登
記，乙○○將系爭土地贈與丙○○，尚不生其對上訴人之給付不
能問題，上訴人備位請求乙○○賠償其損害四百萬元，亦屬無據
。另乙○○現有定期存款共三百七十萬元，及公告現值共五十二
萬二千二百二十六元之大園鄉○○段五四九地號土地應有部分六
分之一，有定期存單及土地登記謄本可稽，其資產共四百二十二
萬元，已超過系爭土地鑑定價額三百五十萬三千一百六十七元，
非無資力之人，上訴人併為撤銷被上訴人間系爭贈與、丙○○應
塗銷系爭贈與登記之備位請求，均不應准許等詞，為其判斷之基
礎。
按民法規定之條件，係當事人以將來客觀上不確定事實之成就或
不成就，決定法律行為效力之發生或消滅之一種附款。倘當事人
就已存在之債務，約定於預期不確定事實發生時履行，則為清償
期之約定，而非條件。依系爭契約第四條約定「申請不動產移轉
登記日期議定至民國六貳年拾貳月參壹日止以前、甲方（即上訴
人）將房屋建築至可分割登記『時』，甲、乙（即乙○○）雙方
會同辦理之。」等意旨觀之，似見契約當事人係就已存在之系爭
土地分割移轉登記義務，約定以「六十二年十二月三十一日前上
訴人將房屋建築至可分割登記『時』」為乙○○辦理分割移轉登
記義務之履行期，能否據此認定契約雙方有以「上訴人於六十二
年十二月三十一日前未將房屋建築至可分割登記」為系爭契約失
效之解除條件？非無調查釐清之必要。乃原審未加研求細究，徒
以該約定繫於不確定事實之發生，遽謂雙方之約定係屬（解除）
條件，系爭契約已因條件成就而失效，逕為不利於上訴人之判決
，於法自有未合。其次，倘系爭契約上開約定係屬履行期之約定
，且上訴人須於六十二年十二月三十一日後始得行使其系爭土地
之所有權移轉登記請求權，而農業發展條例在此之前已於同年九
月三日公布實施，禁止農地細分，致上訴人於原約定履行期屆至
時無法行使其請求權，迨八十九年一月二十六日該條例修正刪除
農地禁止細分之限制始得行使之，則上訴人之請求權時效是否應
自八十九年一月二十六日起算，方符民法第一百二十八條規定消
滅時效，自請求權可行使時起算之原意？原審未察，所為上訴人
之請求權已罹於消滅時效期間之認定，亦屬可議。再者，系爭契
約第四條約定之內容，如確屬原審所認定之解除條件，該契約已
因解除條件成就而失其效力。即見上訴人於該契約失其效力後，
已不可能再有系爭土地之分割移轉登記請求權存在，是否尚有以
請求權存在為前提之權利行使期間及消滅時效問題？原審先謂系
爭契約已失其效力，繼稱：上訴人之請求權罹於時效云云，尤有
理由矛盾之違法。又上訴人主張：乙○○所提出之定期存單非其
淨資產，另有同額負債等語（一審卷二五五頁、三○二頁，原審
卷四四頁），係攸關被上訴人間系爭贈與行為是否害及上訴人債
權之重要攻防方法，原審恝置未論，逕依被上訴人提出定期存單
等書證，遽為乙○○有資力清償系爭契約債務，上訴人無從請求
撤銷系爭贈與行為之論斷，殊嫌疏略，不無理由不備之違法。上
訴論旨，指摘原判決不當，聲明廢棄，非無理由。另查上訴人先
、備位聲明均就被上訴人間系爭贈與行為應予撤銷；暨丙○○應
塗銷系爭贈與登記，回復為乙○○所有為請求。各該部分請求之
先、備位聲明之法律主張究竟有無不同？能否於先、備位均為同
一聲明？案經發回，宜併注意闡明令上訴人敘明之。
據上論結，本件上訴為有理由。依民事訴訟法第四百七十七條第
一項、第四百七十八條第二項，判決如主文。
中    華    民    國  九十七  年    五    月   十五   日
                      最高法院民事第三庭
                          審判長法官  蘇  茂  秋
                                法官  陳  碧  玉
                                法官  劉  靜  嫻
                                法官  張  宗  權
                                法官  葉  勝  利
      本件正本證明與原本無異
                                      書  記  官
中    華    民    國  九十七  年    五    月  二十七  日
                                                      Ｑ


司法院資訊處製作；財團法人民間司法改革基金會備份。
